臺灣高等法院刑事判決
109年度上易字第488號
上  訴  人  臺灣新北地方檢察署檢察官
被      告  洪浚睿




上列上訴人因被告妨害自由案件，不服臺灣新北地方法院108年
度易字第1027號，中華民國109年2月4日第一審判決（起訴案號
：臺灣新北地方檢察署108年度偵字第5234號），提起上訴，本
院判決如下：
    主  文
上訴駁回。
    理  由
一、公訴意旨略以：被告甲○○與告訴人乙○○為高中同學，前曾出
    借款項與告訴人，因告訴人未能依約還款，被告為催討債務
    ，遂與真實姓名年籍不詳綽號「二哥」、「阿保」等10多人
    ，共同基於以脅迫方式妨害他人行使權利之犯意聯絡，先行
    聚集在新北市土城區青雲路上某民宅（下稱青雲路民宅）後
    ，於民國107年11月12日22時30分許，由被告委由「阿保」
    將告訴人帶往青雲路民宅商討債務，其餘人等則在場助勢、
    製造壓力，告訴人迫於對方人多勢眾而無法離去，嗣告訴人
    因過度焦慮而換氣過度，被告不得已而於翌（13）日凌晨2
    時許，攜同告訴人前往板橋中興醫院就診。因認被告涉犯刑
    法第304條第1項之強制罪嫌等語。
二、按犯罪事實之認定，係據以確定具體的刑罰權之基礎，自須
    經嚴格之證明，故其所憑之證據不僅應具有證據能力，且須
    經合法之調查程序，否則即不得作為有罪認定之依據。倘法
    院審理之結果，認為不能證明被告犯罪，而為無罪之諭知，
    即無前揭第154條第2項所謂「應依證據認定」之犯罪事實之
    存在；因此，同法第308條前段規定，無罪之判決書只須記
    載主文及理由，而其理由之論敘，僅須與卷存證據資料相符
    ，且與經驗法則、論理法則無違即可，所使用之證據亦不以
    具有證據能力者為限，即使不具證據能力之傳聞證據，亦非
    不得資為彈劾證據使用。故無罪之判決書，就傳聞證據是否
    例外具有證據能力，本無須於理由內論敘說明（最高法院10
    0年度台上字第2980號判決意旨參照）。本案被告甲○○被訴
    上開罪嫌，經本院認定犯罪不能證明而為無罪諭知，依前開
    說明，毋庸論述所援引有關證據之證據能力，合先敘明。
三、按犯罪事實應依證據認定之，無證據不得認定犯罪事實；不
    能證明被告犯罪者，應諭知無罪之判決，刑事訴訟法第154
    條第2項、第301條第1項分別定有明文。認定不利於被告之
    事實，須依積極證據，苟積極證據不足為不利於被告事實之
    認定時，即應為有利於被告之認定，更不必有何有利之證據
    ；認定犯罪事實所憑之證據，雖不以直接證據為限，間接證
    據亦包括在內，然而無論直接或間接證據，其為訴訟上之證
    明，須於通常一般之人均不致有所懷疑，而得確信其為真實
    之程度者，始得據為有罪之認定，倘其證明尚未達到此一程
    度，而有合理之懷疑存在時，事實審法院復已就其心證上理
    由予以闡述，敘明其如何無從為有罪之確信，因而為無罪之
    判決，尚不得任意指為違法，最高法院30年上字第816 號、
    76年台上字第4986號判例可參。另按告訴人之告訴，係以使
    被告受刑事訴追為目的，是其陳述是否與事實相符，仍應調
    查其他證據以資審認，即藉由補強證據之存在，以增強或擔
    保告訴人陳述之證明力，最高法院87年度台上字第2176號判
    決可資參照。
四、公訴意旨認被告涉犯上開罪嫌，無非係以被告於警詢及偵查
    時不利於己之供述、告訴人於警詢及偵查之證述、證人即護
    理師李馥如於警詢之證述、板橋中興醫院急診病歷、受理民
    眾110報案案件及警員職務報告各1份為其主要論據。訊據被
    告固不否認於上揭時間，委由姓名年籍不詳綽號「阿保」之
    成年人將告訴人帶至青雲路民宅，嗣後告訴人因換氣過度而
    就醫等節，惟堅決否認有何強制犯行，辯稱：告訴人透過伊
    向「二哥」借款新臺幣（下同）25萬元，卻又不出面還款，
    伊才透過「阿保」將告訴人約到青雲路民宅，現場只有「二
    哥」問告訴人要怎樣還錢而已，伊是跟告訴人好好談，伊或
    「二哥」沒有對告訴人講過要她去酒店或到國外性交易賺錢
    來還款的話，伊也沒有沒收告訴人手機或汽車鑰匙，讓她無
    法對外聯絡等語。
五、經查
　㈠本案案發過程，經告訴人分別證述如下：
　1.於警詢中證稱：107年11月4日開始，「阿保」聲稱他找到一
    個金主可以幫伊做債權移轉，伊等於107年11月12日約在新
    北地方法院見面，伊在當日22時30分到達該處，「阿保」就
    上伊車，指示伊駕車前往青雲路民宅，屋內大概有10來人，
    他們拿走伊的手機跟車鑰匙，被告當時在屋內，並表示要跟
    伊協商欠錢的事情，大約1個小時後暱稱「二哥」的男子也
    來了，他們稱伊只能另外找一個保人，或支付1萬5千元利息
    ，伊表示當下無法處理，被告要伊找一個保人出來，他才願
    意讓伊離開，「二哥」還威脅如果伊沒有辦法處理要把伊賣
    到酒店，伊因為緊張所以換氣過度肌肉僵硬，伊有明確表示
    身體不適，大約又維持了1個小時，他們才發現伊似乎不對
    勁，派了2個伊不認識的男子送伊到醫院就醫；他們將伊手
    機及車鑰匙拿走，不讓伊聯絡別人，沒有汽車鑰匙讓伊無法
    離開等語在卷（108年度偵字第5234號卷〈下稱偵查卷〉第12
    至13頁）。
　2.於偵查中證稱：伊到青雲路民宅時，一開始看到被告，而且
    裡面有2、30人，伊當下就知道是一場騙局，就進去聽聽看
    他們怎麼說，被告跟伊說等一下借伊錢的人會來，叫伊趁這
    段時間思考一下有誰能夠拿錢來換伊回去，後來「二哥」跟
    一位友人一起來，「二哥」恐嚇伊若拿不出錢來，看要叫酒
    店經紀人把伊帶走還是賣到東南亞，伊問他們可否再給一點
    時間，他們就說那就待在那裡直到有人拿錢來換伊為止，期
    間伊突然不舒服，呼吸急促，整個人都在顫抖，在伊發病的
    1小時期間，被告叫伊打電話給其他人，不然他也無法放伊
    離開，所以伊就打電話給陳德倫，讓陳德倫跟被告說，陳德
    倫跟被告說先讓伊去醫院，後來那間民宅的承租人很積極跟
    被告溝通說將伊送醫院，被告才送伊去醫院；「二哥」恐嚇
    伊之後，被告把伊的手機和車鑰匙沒收了；伊在民宅內只有
    跟陳德倫聯絡等語（偵查卷第86至87頁）。
　3.於本院審理中證稱：伊一進去青雲路民宅，裡面全部都是穿
    著黑衣的人士，大概30幾個，伊有看到被告。被告跟伊說看
    是要怎麼還，如果現在還不出來，就叫人來贖伊回去，然後
    伊的手機、車子遙控器都被他們沒收。後來「二哥」跟伊說
    如果伊還不出錢也沒有人要出來贖伊，就看伊要去酒店上班
    或是把伊賣到國外做性交易都可以，然後伊就一直被他們困
    在那邊，直到伊整個人的狀況還有身體的不適，被告就跟伊
    說先到後面陽台去喘口氣，趕快打電話給朋友，要朋友過來
    贖伊或請別人再來當保人，他就可以放伊走，當時伊有打給
    一位刑警的朋友陳德倫，他有跟被告進行交談，一直勸被告
    先讓伊去醫院，最後是屋主說不希望在那間房子裡面發生事
    情，希望先讓伊去醫院，當時才把伊送到醫院。伊到醫院的
    時候，經過檢查，然後到後面休息之後，護士說伊現在狀況
    可以先出院回去休息，但是伊的手機跟車子的遙控器自始至
    終都在被告手裡，他還是不願意還伊，甚至一直在當下跟伊
    協商，還是講要還錢的事情，沒有要讓伊走，後來是醫院的
    護士看到不對了才幫伊報警，伊的手機和遙控器都是警察幫
    伊取回的；當下沒收手機和車鑰匙的人是在場的人，但不知
    道是誰，他不是一沒收就拿給被告，伊其實不是很清楚，反
    正到後面在醫院就是從被告手中拿到手機和遙控器；當時他
    們人很多，伊很緊張，伊沒有跟他們開口說伊現在立刻要走
    ，因為被告說債務沒有處理好，沒有人來贖伊，伊就是不能
    走，伊害怕他們對伊不利等語在卷（本院卷第110至112頁、
    第115頁）。　
　4.依告訴人上揭於本院卷偵查中證述，告訴人雖遭「阿保」誘
    騙至青雲路民宅，到場後見有眾多之人在場，知悉為騙局，
    仍主動進入屋內，顯示告訴人並非遭強暴或脅迫而進入上址
    ，又告訴人雖一致證述現場人數眾多等語，然不僅就現場人
    數前後供述不一，甚且未證述除被告及「二哥」外，其餘在
    場之人有對之為強暴或脅迫之行為或言語，自不得僅以現場
    有數名被告友人在場之單純事實，即推論有起訴書所載「其
    餘人等則在場助勢，製造壓力」之情，起訴書此部分認定已
    嫌速斷。況告訴人就現場究有多少人在場，初於警詢中證稱
    約10來人，於偵查中則證稱2、30人，於本院審理中則改證
    稱大概30幾個等語，另告訴人雖證述手機及車鑰匙有遭沒收
    ，然偵查中證稱係遭被告所沒收，嗣於本院審理中則證稱係
    遭不知名之人所沒收，前後證述均有不一。再衡以告訴人係
    於107年11月13日6時14分製作警詢筆錄（偵查卷第11頁），
    距離其證述於107年11月12日23時許到達青雲路民宅，未逾8
    小時，告訴人對當時情形，應能記憶清晰，不致有偏誤或遺
    漏之情，卻於警詢時僅表示手機、鑰匙有被拿走，無法聯絡
    其他人，嗣於偵查及本院審理中始證稱有使用其手機與擔任
    警員之友人陳德倫聯絡，告訴人於警詢中證述，顯有避重就
    輕之嫌，且陳德倫既為警員，倘告訴人確有遭被告等人為本
    案強制犯行，則告訴人何以未於通話中向陳德倫報警，請其
    解救之，此實與常情不符，綜上，告訴人上揭證述，已非無
    瑕疵可指。
 ㈡告訴人於就醫後，固有要求中興醫院急診室護理師李馥如報警
   ，此據證人李馥如於警詢中證述明確（偵查卷第44頁），並
   有板橋中興醫院急診病歷、受理民眾110報案案件、警員職務
   報告各1份在卷可憑（偵查卷第69至77頁、第19頁、第41頁）
   ，然此為告訴人送醫及警員獲報至現場處理之情況，無從據
   以佐證告訴人上揭證述於青雲路民宅中遭被告等人沒收手機
   及車鑰匙，而妨害其行使自由離去之權利等節，為真實可採
   ，況證人李馥如於警詢中亦證稱：伊當時看到告訴人時，她
   已經在急診室內，在一旁有一個男的待在病床旁邊陪伴告訴
   人，伊沒有詢問他們的關係，但互動上沒有異常，告訴人要
   求伊打電話報警，但她沒有說什麼原因要報警，伊當下覺得
   不嚴重，所以才沒有使用110報警，而是打給後埔派出所值班
   臺，請警員到急診室來等語（偵查卷第44頁），顯示被告將
   告訴人送醫後，雙方互動情況良好，核與告訴人上揭於本院
   審理中證稱「被告一直在當下跟伊協商，還是講要還錢的事
   情，沒有要讓伊走，後來是醫院的護士看到不對了才幫伊報
   警」等語不符，自不得僅以告訴人就醫時曾要求護理師報警
   一節，佐證告訴人上揭指述之真實性。
 ㈢至公訴人雖聲請傳喚陳德倫、門號0000000000號登記名義人陳
   偉辰為證，然證人陳德倫縱於案發時有與告訴人通話，然所
   知均係聽聞自告訴人所述；另尚無證據足認證人陳偉辰於案
   發時有在場，自無從經由傳喚其等作證之方式，佐證告訴人
   上揭指述為真實可採，因認無傳喚之必要，附此敘明。
 ㈣綜上，依公訴人所提出之證據，僅能證明告訴人於上揭時間有
   前往青雲路民宅，與被告及「二哥」商談還款事宜，嗣後因
   身體不適而送醫，並請護理師報警等節，然就被告有無為起
   訴書所載強制犯行，僅有告訴人單一且有瑕疵之指述，尚未
   達於通常一般之人均不致有所懷疑，而得確信其為真實之程
   度，無從形成被告有罪之確信。此外，本院復查無其他積極
   證據足認被告確有公訴意旨所指之強制犯行，應認不能證明
   犯罪，自應為無罪之諭知，以昭審慎。原審亦同此認定，而
   為被告無罪之諭知，核無違法不當。
六、檢察官上訴意旨略以：被告於原審審理中陳稱：是用騙的把
    告訴人騙至青雲路民宅，現場有很多人，伊要知道伊的錢何
    時可以回來等語（原審卷第88頁），足見被告為迫使告訴人
    償還欠款，先以詐術誘使告訴人到場，再與「阿保」、「峰
    」等被告召集之友人多人，共同以強脅之手段施壓告訴人償
    還欠款至明，又告訴人於警詢及偵查中就本案證述明確，並
    與證人李馥如證述情節相符，且有板橋中興醫院急診病歷為
    憑，足證告訴人確有遭受強暴、脅迫之事實，原審遽為無罪
    判決，自有違誤等語。惟查，被告固以欺騙手段將告訴人誘
    至青雲路民宅，然告訴人到場後見有數人在場，已知悉為騙
    局，仍主動進入屋內與被告商談債務事宜，此據證人即告訴
    人於偵查中證述明確（偵查卷第86頁），已難認被告有何施
    用強暴或脅迫方式，使告訴人進入青雲路民宅，且依告訴人
    於警詢、偵查及原審審理中證述，雖提到現場人數眾多，但
    卻未證述除被告及「二哥」外，其餘在場之人有何對之為強
    暴或脅迫行為或言語，而有起訴書所載「其餘人等則在場助
    勢，製造壓力」之情節，況告訴人就案發過程，前後供述不
    一且有瑕疵，至證人李馥如於警詢中之證述及板橋中興醫院
    病歷等證據，均屬告訴人嗣後送醫就診及報警處理之情況，
    無從佐證告訴人證述之真實性。依公訴人所舉證據，就被告
    有無為起訴書所載強制犯行，尚未達於通常一般之人均不致
    有所懷疑，而得確信其為真實之程度，無從形成被告有罪之
    確信，此經本院認定說明如前，檢察官仍執前詞，指摘原判
    決，難認有理由，應予駁回。
據上論斷，應依刑事訴訟法第368條，判決如主文。
本案經檢察官陳香君提起公訴，檢察官許鈺茹到庭執行職務。
中　　華　　民　　國　　109 　年　　6 　　月　　24　　日
                  刑事第十九庭  審判長法　官  曾淑華
                                      法　官  王美玲
                                      法　官  俞秀美
以上正本證明與原本無異。
不得上訴。
                                      書記官  謝崴瀚
中　　華　　民　　國　　109 　年　　6 　　月　　24　　日